【裁判字號】    97,台上,6358
【裁判日期】    971211
【裁判案由】    違反毒品危害防制條例
【裁判全文】
最高法院刑事判決            九十七年度台上字第六三五八號
上  訴  人  甲○○
上列上訴人因違反毒品危害防制條例案件，不服台灣高等法院台
南分院中華民國九十七年十月十四日第二審判決（九十七年度上
訴字第九六九號，起訴案號：台灣嘉義地方法院檢察署九十六年
度偵字第六０五五號），提起上訴，本院判決如下：
    主  文
原判決撤銷，發回台灣高等法院台南分院。
    理  由
本件原判決認定上訴人甲○○綽號「龍蝦」，明知海洛因為毒品
危害防制條例所定之第一級毒品，竟於民國九十六年二月三日某
時，以其持用之0000000000號行動電話，於接獲綽號
「安仔」之成年男子以電話向其洽購海洛因後，即基於販賣海洛
因以營利之犯意予以應允，雙方並約定在高雄市楠梓區右昌一巷
二一六弄口進行交易，嗣於同日下午三時十分許，上訴人與綽號
「安仔」者在上開約定地點碰面後，上訴人即以新台幣（下同）
五百元之代價，販售海洛因一包與綽號「安仔」者，彼等於完成
交易後欲離去時，因警方前已接獲線報指稱綽號「龍蝦」者，經
常在上開交易地點附近販售海洛因，適前往該交易地點埋伏而發
現上情，於上前逮捕上訴人後並自其身上搜扣得海洛因一小包及
上開五百元，綽號「安仔」者則迅即騎乘機車逃離現場。嗣警方
於徵得上訴人之同意後，前往上訴人高雄市○○區○○街一六四
巷二十三號住處，另搜扣得上訴人持用之上開行動電話、海洛因
十七小包（與上開一包合計十八包，淨重一點三０公克），而查
悉上情等情。因而撤銷第一審判決，改判論處上訴人販賣第一級
毒品罪刑（累犯），固非無見。
惟查：(一)、科刑之判決書，對於犯罪事實必須詳加認定，然後於
理由內敘明其認定犯罪事實所憑之證據，及認定之理由，而其所
記載之事實、理由與所宣告之主文，尤必須相互一致，始屬適法
。原判決於主文欄宣示：「甲○○販賣第一級毒品，累犯，處有
期徒刑拾伍年肆月。扣案販賣第一級毒品所得新台幣伍佰元、海
洛因拾捌小包（空包裝總重肆點柒捌公克，純度百分之十八點三
一，純質淨重零點貳肆公克）沒收銷燬之。門號0000000
000號ＯＫＷＡＰ行動電話機具壹支（不含ＳＩＭ卡）均沒收
。」等情，是否諭知扣案上訴人販賣第一級毒品所得伍佰元，應
予沒收「銷燬」之？乃原判決理由欄復又論述：按犯毒品危害防
制條例第四條之罪者，其供犯罪所用或因犯罪所得之財物均沒收
之，如全部或一部不能沒收時，追徵其價額或以其財產抵償之，
毒品危害防制條例第十九條第一項定有明文。……本件爰僅就扣
案之上訴人販賣第一級毒品所得伍佰元，以及上訴人供本件犯罪
所用之0000000000號電話機具（不含SIM 卡），併予
宣告沒收（原判決理由欄參、三、(一)）等情，是否說明扣案上訴
人販賣第一級毒品所得之伍佰元，應予沒收而非併予銷燬？其主
文之宣告諭知與理由之論述說明，不盡一致，尚有未合。(二)、有
罪之判決書，對被告有利之證據不採納者，應說明其理由，為刑
事訴訟法第三百十條第二款所明定。故有罪判決書對於被告有利
之證據，如不加採納，必須說明其不予採納之理由，否則即難謂
無判決不備理由之違誤。是事實審法院應於審判期日就被告否認
犯罪所為有利之辯解事項與證據，予以調查，而於有罪判決理由
內詳加論列，否則率行判決，即屬於法有違。原判決說明上訴人
辯稱：伊因毒癮發作想趕快回家，遭警員帶到小房間恐嚇，而在
警員預先打好筆錄之情況下，依警員之要求陳述並錄音云云，其
與事實不符，不足採信，因認上訴人於警詢中之自白應係出於任
意性，自得作為本件認定犯罪事實之基礎等情，係依憑證人即警
員朱晉瑩於第一審審理中具結證稱：上訴人在現場及分局的精神
狀況很好，上訴人之警詢筆錄雖非由伊製作，但伊當時與上訴人
在同一個辦公室內，製作另外二個在場人莊清翔（原姓名莊敏良
）及吳蕎安之筆錄，上訴人之警詢筆錄也是在大辦公室製作，警
局同事並沒有人把上訴人另外帶到小房間裡面（原判決第四頁第
一至五行），為其主要論據之一。然證人吳蕎安於原審審理中證
稱：當天伊沒有和上訴人在同一個房間製作筆錄，伊不知道上訴
人在何處製作筆錄，伊和上訴人隔離（原審卷第一０六至一０七
頁）；證人莊清翔：伊當時沒有和上訴人在同一房間製作筆錄，
上訴人在一個小房間製作筆錄（原審卷第一０八至一０九頁）等
情，是否係屬事實？苟吳蕎安、莊清翔上開證述各情係屬事實，
則彼等證述各情是否與朱晉瑩供述各節，不盡相符？而上情與上
訴人辯解各情，即上訴人於警詢中供述各情是否出於任意性，及
是否得採為本件判決基礎攸關，自應詳予調查釐清論述說明。乃
原審就上情未詳予調查研求，復未說明吳蕎安、莊清翔上開證述
各情，其何以不能為有利上訴人論斷之理由，致上訴意旨得據以
指摘，其查證未盡且理由欠備，遽行判決，難昭折服。(三)、認定
犯罪事實所憑之證據，須實際存在，就該案卷宗不難考見者，始
克當之。倘判決書內所記載之證據，與卷宗內筆錄或文件之內容
不相適合，則其判決之根據，實際上並不存在，自屬採證違法。
原判決認定上訴人有前揭犯行，係依憑高雄地區為警查獲持有或
施用毒品者，確有「數人」曾供稱於九十六年一月上旬，在高雄
市楠梓區右昌國小或廣昌街與右昌一巷口旁之福德祠等處，向綽
號「龍蝦」者，以「五百元不等」之價格購買海洛因，有台灣高
雄地方法院九十六年度簡字第一一五０號，胡德鴻持有第一級毒
品案件之刑事簡易判決在卷可參，而上訴人亦自承其綽號為「龍
蝦」，可知被告確有販賣海洛因之嫌疑（原判決第八頁第十九至
二十五行）等情，為其主要論據之一。然稽諸原判決所援引之上
開刑事簡易判決，其事實及理由欄是否僅認定記載：胡德鴻於九
十六年一月四日下午六時許，在高雄市○○區○○路九一０號右
昌國小後方游泳池旁，向綽號「龍蝦」之姓名年籍不詳成年人購
入海洛因一包（第一審卷第八十一頁），而未認定記載：高雄地
區為警查獲持有或施用毒品者，確有「數人」曾供稱於九十六年
一月上旬，在高雄市楠梓區右昌國小或廣昌街與右昌一巷口旁之
福德祠等處，向綽號「龍蝦」者，以「五百元不等」之價格購買
海洛因等情。原判決認定上情所依憑之上開刑事簡易判決，核與
卷宗內上開刑事簡易判決所載內容不盡相符，其認定事實所採之
證據難謂於法無違，尚有未合。上訴意旨指摘原判決不當，尚非
全無理由。按第三審法院應以第二審判決所確認之事實為判決基
礎，刑事訴訟法第三百九十四條第一項前段定有明文。原判決上
述之違背法令，影響於事實之確定，本院無可據以為裁判，應將
原判決撤銷，發回原審法院更為審判。
據上論結，應依刑事訴訟法第三百九十七條、第四百零一條，判
決如主文。
中    華    民    國  九十七  年   十二   月   十一   日
                      最高法院刑事第一庭
                          審判長法官  董  明  霈
                                法官  林  茂  雄
                                法官  張  祺  祥
                                法官  宋      祺
                                法官  陳  祐  治
      本件正本證明與原本無異
                                      書  記  官
中    華    民    國  九十七  年   十二   月   十八   日
                                                      Ｑ


司法院資訊處製作；財團法人民間司法改革基金會備份。
